臺灣臺中地方法院刑事判決　　　　　　　　　　　　九十二年度易緝字第四一五號
　　公　訴　人　台灣台中地方法院檢察署檢察官
　　被　　　告　乙○○
　　指定辯護人　陳慶祥律師
　　　　　　　　張績寶律師
右列被告因詐欺案件，經檢察官提起公訴（八十七年度偵字第二二一０八號），本院
判決如左：
    主  文
乙○○無罪。
    理  由
一、本件公訴意旨略以：被告乙○○於民國（下同）八十六年八月間向甲○○聲稱其
    營運良好，欲擴大營業，而其父母為公務人員，家裡有田地，不用擔心等語，向
    甲○○借錢，甲○○因見乙○○說得真誠，不疑有詐，遂陸續借款新台幣（下同
    ）七百二十一萬三千二百八十元予乙○○，乙○○並交付陳菊花所簽發如附表所
    示之支票予甲○○收執；票期即將屆至，乙○○騙稱剛剛擴大營業，仍須資金調
    度，一再懇求甲○○予以換票展延，甲○○迫於無奈，遂同意換票，如此數次，
    乙○○皆無意償債，事後甲○○發覺有異，於八十七年八、九月將附表所示之支
    票向銀行提示，退票理由為印鑑不符，其餘支票亦拒絕往來，屢經催討，均置之
    不理，甲○○始知受騙，因認被告乙○○涉犯刑法第三百三十九條第一項之詐欺
    取財罪嫌。
二、按刑法第三百三十九條第一項詐欺罪之成立，以意圖為自己或第三人不法所有，
    以詐術使人將本人或第三人之物交付為要件。所謂以詐術使人交付，必須被詐欺
    人因其詐術而陷於錯誤，若其所用方法不能認為詐術，亦不致使人陷於錯誤，即
    不構成該罪，最高法院四十六年台上字第二六０號著有判例可參。是民事債務當
    事人間，若有未依債務本旨履行給付之情形，在一般社會經驗上，原因非止於一
    端，或因不可歸責之事由無法給付，或因合法對他造主張抗辯而拒絕給付，甚至
    債之關係成立後，始行惡意遲延給付，皆有可能，非必出於自始無意給付之財產
    犯罪一端，要難單純以債務不履行之狀態，遽認被告自始有詐欺之故意。
三、訊據被告乙○○堅決否認有前開詐欺犯行，辯稱：伊不認識甲○○，伊於前開時
    間曾向謝志誠、謝志強借錢，是從八十四年間借的，借了二、三年之後，已經變
    賣家產還了一千多萬，而且沒有借七百多萬那麼多，並無施用任何詐術等語。自
    訴人認被告涉犯詐欺罪，無非以甲○○指訴被告謊稱其營運良好，欲擴大營業，
    而其父母為公務人員，家裡有田地，不用擔心，才會借錢給被告等語及告訴人持
    有前開附表所示之支票等情為據。
四、經查：
（一）前開附表所示之支票係案外人謝志誠所持有，是被告乙○○向謝志誠借錢週轉
      交付給證人謝志誠的，業據證人謝志誠到庭結證稱：附表所示之支票是伊交給
      甲○○的，伊不想告，是甲○○說要告才拿該支票去告，伊借給被告的錢是先
      混在一起再借給被告，如果伊錢不夠，就向甲○○調，被告也知道伊去跟甲○
      ○調夠了以後再一起借給被告，伊借出去大約五、六百萬，被告欠伊與甲○○
      的總共有七、八百萬元，伊的部分比較多等語明確，是以告訴人甲○○指稱被
      告乙○○向伊借款七百二十一萬三千二百八十元，顯然不實。
（二）證人謝志誠之所以借錢給被告乙○○是因為看到被告乙○○經營樂器行，想要
      幫告乙○○把生意作起來，業據證人謝志誠到庭結證稱：「他是我朋友，看他
      很老實，我要幫他把生意做起來」（辯護人詰問：你為何把錢借給乙○○？）
      等語屬實，再參以前開證人是向告訴人甲○○調夠錢再借給被告乙○○等情，
      堪信本案被告乙○○向謝志誠或其他金主借錢時，均是透過證人謝志誠，而非
      素無情誼之甲○○，而證人謝志誠復基於朋友情誼要幫助被告乙○○把生意做
      起來，堪信被告乙○○不可能也沒有必要對告訴人甲○○佯稱伊有足夠資力償
      債云云，是以告訴人甲○○之指訴除無足夠之證據互為佐證之外，亦有極大之
      瑕疵，難以採信。
（三）告訴人甲○○於本院另案調查時曾指稱：「伊從八十三年起開始借錢給被告」
      等語（見本院八十八年自字第一二六五號卷第二十八頁），業據本院調閱前開
      卷宗查明無訛，且數次於本院調查時指稱：因為被告乙○○家世好，長相斯文
      （見八十八年易字一四二一號卷第三十八頁後面），與被告乙○○私交很好（
      見本院八十八年自字第一二六五號卷第二十八頁）等語，堪信告訴人甲○○即
      使與被告熟識而借錢予被告，也是因為被告家世、長相、與被告有私交，且從
      八十三年至八十六年間借錢給被告，被告均依約償還，才有可能再借錢給被告
      ，顯然被告於借錢之初無庸施用詐術，告訴人亦不致於陷於錯誤。
（四）復查：被告乙○○曾於八十六年四月二十一日以吳平順之名義匯款一百萬元予
      鄭朝欽（或由吳平順代償一百萬元予債權人），被告之兄黃瑞隆所開之支票亦
      有部分為中台有線播送系統提示兌現，有匯款回執影本一紙及支票二紙附於九
      十二年自緝字第四一四號卷內，業據本院調閱前開卷宗查明無訛（該卷九十二
      年九月九日後附辯護人提出之證物附卷），並經證人鄭朝欽結證稱：曾經因為
      在做中台有線播送系統而使用該匯款單上之帳戶，中台有線播送系統做到八十
      九年，甲○○是中台的副理，甲○○沒有辦法使用該帳戶，但謝志誠可以使用
      該帳戶等語，核與謝志誠到庭結證稱：伊有收到該一百萬元，該一百萬元是被
      告乙○○清償借款用的等語相符，是以被告乙○○主觀上認為伊借款之對象是
      一個專門借錢予他人之公司，否則何以匯入一百萬元之巨額款項給鄭朝欽？被
      告乙○○既認定該借款之對象是一個類似地下錢莊之集團，被告乙○○何必佯
      稱有資力？又該集團之成員眾多，被告乙○○又豈有詐欺該集團之膽量？
（五）本案被告既未施用任何詐術取得借款，自不得單以告訴人持有被告所開立跳票
      之支票及告訴人有瑕疵之指訴遽認定被告有詐欺犯行，此外復查無其他積極證
      據足以認定被告有詐欺之犯行，本件純係被告乙○○與案外人謝志誠等人之民
      事糾葛，揆諸前揭說明意旨，被告罪證不足，依法應為無罪之諭知。
五、另案被告乙○○被訴於八十五年四月三十日因需資金週轉而向甲○○借款一百萬
    元，偽簽以其兄黃瑞隆名義為發票人之本票，並於當天在前開地址交付予甲○○
    行使之（本院九十二年自緝字第四一四號，業經本院判處被告有期徒刑二年，緩
    刑五年），該案與本案之告訴人均為甲○○，且均因借款所衍生之糾紛，公訴人
    認該部分雖未據起訴，然與本案有裁判上一罪之關係，故於本案論告時亦論以被
    告涉犯前開偽造有價證券罪，雖本院就本案提起公訴之部分認定為無罪，而無庸
    於本案論述前開自訴案件之認定依據，惟公訴人既就本案一併論以偽造有價證券
    罪名，而該罪名之法定最輕本刑為三年以上之重罪，乃一併指定前開自訴案件之
    辯護人（到庭之部分辯護人）為本案之指定辯護人，以維被告訴訟上之權益，附
    此敘明。
據上論斷，應依刑事訴訟法第三百零一條第一項，判決如主文。
中      華      民      國      九十三      年    二    月    二十四    日
                                   審判長法  官    曾  佩  琦
                                         法  官    楊  曉  惠
                                         法  官    陳  如  玲
右正本證明與原本無異。
如不服本判決，應於送達後十日內向本院提出上訴狀 （須附繕本） ，上訴於台灣高
法院台中分院。
                                         書記官
中      華      民      國      九十三      年    二    月    二十四    日
